---
title: "**Rychlý průlet Bayesovskou statistikou**"
author: "Aleš Vomáčka"
output:
  beamer_presentation:
    latex_engine: xelatex
    theme: "Szeged"
    slide_level: 2
    dev: cairo_pdf
classoption: "aspectratio=169"
mainfont: "Roboto Slab Regular"
lang: cs
urlcolor: orange
header-includes:
  \setbeamercolor{structure}{fg=orange}
  \setbeamercolor{lower separation line head}{bg=white}
knit: (function(inputFile, encoding) {
  rmarkdown::render(inputFile, encoding = encoding, output_dir = "../presentation") })
---

```{r setup, include=FALSE, echo=FALSE}
knitr::opts_chunk$set(echo = FALSE, warning = FALSE)

library(tidyverse)
library(scales)

theme_set(theme_light())
```

## Dnešní cíle

1)  Rozdíly mezi frekventistickou a bayesiánskou statistikou
\newline
2)  Jak bayesiánská statistika funguje
\newline
3)  Jak na baysiánskou statistiku v R

# Paradigmata ve statistice

## Paradigmata ve statistice

-   Statistika má paradigmata stejně jako sociologie
\newline
-   Dnes je nejpopulárnější frekventistická statistika

    -   \footnotesize ... která nám dala p hodnoty, testování nulových hypotéz apod.
\newline
-   Bayesiánská statistika ale nabírá na síle (a navíc byla první)

## Paradigmata ve statistice

-   Dva základní rozdíly mezi frekventisty a bayesiánci:
\newline
    -   Co je pravděpodobnost?

    -   Jak se dívat na populační parametry?

------------------------------------------------------------------------

```{=tex}
\begin{center}
\Huge Co je pravděpodobnost?
\end{center}
```

------------------------------------------------------------------------

## Co je pravděpodobnost?

-   **Frekventisti:** Pravděpodobnost je (limitní) výskyt jevu napříč velkým počtem pokusů.
\newline
-   **Bayesiánci:** Pravděpodobnost je subjektivní míra jistoty, že dojde k nějakému jevu (kterou můžeme interpretovat jako sázkařský kurz).

## Co je pravděpodobnost?

- Jak interpretovat $P(mince = orel) = 0.9$?
\newline
\newline
-   **Frekventisti:** Pokud bychom mnohokrát hodili touto mincí, v 9 případech z 10 by padnul orel.
\newline
-   **Bayesiánci:** Jsme si dost jistý, že pokud bych hodil touhle mincí, tak by padnul orel, abych si na to vsadil s kurzem 9:1.

## Co je pravděpodobnost?

-   Frekventistická definice pravděpodobnosti objektivní, zaměřená na opakování pokusů
\newline
- Bayesiánská definice pravděpodobnosti subjektiní (ale ne arbitrátní), zaměřená na kvantifikaci osobních znalostí

---

```{=tex}
\begin{center}
\Huge Jak se dívat na populační parametry?
\end{center}
```

---

## Jak se dívat na populační parametry?

-   Populační parametr = skutečná hodnota, kterou hledáme

    - (např. volební prefrence dané strany v populaci) 
\newline
\newline
-   **Frekventisti:** Populační parametr je jedna fixní (většinou neznámá) hodnota.
\newline
-   **Bayesiánci:** Populační parametr je hodnota, která se s určitou pravděpodobností vyskytuje v daném intervalu.
\newline

## Jak se dívat na populační parametry?

-   Interpretace populačních parametrů (a pravděpodobností) v praxi důležitá pro interpretaci intervalových odhadů.
\newline
\newline
-   **Frekventisti:** Interval spolehlivost je interval, který bude napříč velkým počtem vzorků obsahovat skutečnou hodnotu (populační parametr) s danou pravděpodobností.
\newline
-   **Bayesiánci:** Interval kredibility je interval, který s danou pravděpodobností obsahuje skutečnou hodnotu (populační parametr).

## Jak se dívat na populační parametry?

-   Jak interpretovat, že podpora strany je $95\% \; CI \; [26;29]$ procent?
\newline
\newline
- **Frekventisti:** Pokud bychom opakovaně tahali velké množství vzorků stejné velikosti z populace a pro každý z nich spočítali 95% interval spolehlivosti, 95 % z nich by obsahovalo skutečnou hodnotu podpory strany. Rozpětí těchto intervalů by mělo cca 3 procentní body (29 - 26).
\newline
- **Bayesánci:** Na 95 % je skutečná podpora strany něco mezi 26 a 29 procenty.

## Shrnutí 

-   **Frekventistická statistika** založená myšlence opakovaného měření, garantuje určité vlastnosti napříč velkým množstvím vzorků (např. pokrytí intervalů spolehlivosti), ale neříká nic o výsledcích konkrétních experimentů nebo našich hypotézach
\newline
-   **Bayesiánská statistika** založená na kvantifikaci našich představ o světě, umožňuje přiřazovat pravděpodobnost našim hypotézám, ale negarantuje nic napříč velkým množsvím experimentům.

# O čem je bayesiánská statistika

## Bayesův teorém

-   Centrem bayesiánské statistiky je bayesův teorém:

$$
P(Hypotéza|Data) = \frac{P(Data|Hypotéza) * P(Hypotéza)}{P(Data)}
$$
-   V praxi se dá zjednodušit:

$$
P(Hypotéza|Data) \propto P(Data|Hypotéza) * P(Hypotéza)
$$

## Bayesův teorém

$$
P(Hypotéza|Data) \propto P(Data|Hypotéza) * P(Hypotéza)
$$
\newline
\newline
\small

-   $P(Hypotéza)$ je **prior**, naše dosavadní představa o světě.

-   $P(Data|Hypotéza)$ je **likelihood**, informace obsažené v datech, které máme k dispozici.

-   $P(Hypotéza|Data)$ je **posterior**, naše představa o světě obohacná o data, která máme k dispozici.

\normalsize

## Bayesův teorém

-   Všimněte si, že posterior je kombinace (kompromis) toho, co už jsme věděli a nových důkazů, které máme k dispozici.

$$
Posterior \propto Likelihood * Prior
$$


-   To nás vede k (podle mě) největší taháku bayesiánské statistiky...

---

```{=tex}
\begin{center}
\Huge Bayesiánská statistika je formalizovaný způsob, jak aktualizovat naše názory na svět.
\end{center}
```

---

# Příklad s volbami

## Příklad - Jak aktualizovat náš pohled na svět

-   Představte si, že je rok 2023 a blíží se prezidentské volby.
\newline
-   Slyšeli jste, že se objevil nový kandidát jménem Tomáš Bajes.
\newline
-   Je prý docela populární.
\newline
\newline
-   Kolik procent voličů ho podle vás bude volit?

## Příklad - Náš prior

```{r example-data}
example_vote <- tibble(p_grid     = seq(from = 0, to = 1, length.out = 500),
                       prior      = dnorm(p_grid, mean = 0.5, sd = 0.10) ) %>% 
  mutate(likelihood = dnorm(p_grid, mean = 0.35, sd = 0.1)) %>% 
  mutate(prior = prior / sum(prior),
         likelihood = likelihood / sum(likelihood),
         posterior  = (likelihood * prior / sum(likelihood * prior)))

map_estimate <- example_vote$p_grid[which.max(example_vote$posterior)]
```

```{r example-prior, fig.height=4.5}
ggplot(data = example_vote, aes(x = p_grid)) +
  geom_line(aes(y = prior, color = "Prior")) +
  geom_ribbon(aes(ymax = prior, ymin = 0),
                  data = filter(example_vote, p_grid < 0.7 & p_grid > 0.3),
              fill = "#e41a1c", alpha = 0.3) +
  scale_color_manual(values = "#e41a1c") +
  scale_x_continuous(labels = percent_format(accuracy = 1)) +
  scale_y_continuous(breaks = NULL, limits = c(0, 0.01)) +
  annotate(geom = "text", x = 0.5, y = 0.009,
           label = "S největší pravděpodobností\ntipujeme 50%", color = "#e41a1c") +
  annotate(geom = "text", x = 0.5, y = 0.001,
           label = "Na 95% dostane\n30 až 70 procent hlasů", color = "#e41a1c") +
  labs(x = "Podíl hlasů pro Tomáše Bajese",
       y = element_blank(),
       color = element_blank()) +
  theme(legend.position = "bottom")
```

## Příklad - Naše likelihood

-   Protože toho o novém kandidátovi moc nevíme, tipujeme, že dostane mezi 30% a 70% hlasů (předchozí slide)
\newline
-   CVVM zveřejnilo nový průzkum, podle kterého má Tomáš Bajes dostat 35 procent hlasů, se standardní chybou 5 procent.
\newline
-   Tuhle informaci můžeme začlenit do našeho pohledu na svět.

## Příklad - Naše likelihood

```{r example-likelihood, fig.height=4.5}
ggplot(data = example_vote, aes(x = p_grid)) +
  geom_line(aes(y = prior, color = "Prior"), alpha = 0.3) +
  geom_line(aes(y = likelihood, color = "Likelihood")) +
  scale_color_manual(values = c("#377eb8", "#e41a1c")) +
  scale_x_continuous(labels = percent_format(accuracy = 1)) +
  scale_y_continuous(breaks = NULL, limits = c(0, 0.01)) +
  annotate(geom = "text", x = 0.35, y = 0.009,
           label = "Podle průzkumu dostane\nBajes 35% hlasů", color = "#377eb8") +
  labs(x = "Podíl hlasů pro Tomáše Bajese",
       y = element_blank(),
       color = element_blank()) +
  theme(legend.position = "bottom")
```

## Příklad - Náš posterior

```{r example-posterior, fig.height=4.5}
ggplot(data = example_vote, aes(x = p_grid)) +
  geom_line(aes(y = prior, color = "Prior"), alpha = 0.3) +
  geom_line(aes(y = likelihood, color = "Likelihood"), alpha = 0.3) +
  geom_line(aes(y = posterior, color = "Posterior")) +
  scale_color_manual(values = c("#377eb8", "#984ea3", "#e41a1c")) +
  scale_x_continuous(labels = percent_format(accuracy = 1)) +
  scale_y_continuous(breaks = NULL, limits = c(0, 0.015)) +
  annotate(geom = "text", x = map_estimate, y = 0.013,
           label = paste0("Nově si myslíme, že Bajes\ndostane nejspíše ", percent(map_estimate, 1), " hlasů"),
           color = "#984ea3") +
  labs(x = "Podíl hlasů pro Tomáše Bajese",
       y = element_blank(),
       color = element_blank()) +
  theme(legend.position = "bottom")
```

# Priory

## Výhody a nevýhody priorů

-   Naše priory ovliňují výsledek, musíme je tedy vybírat opatrně
\newline
-   Na druhou stranu, dobře zvolené priory pomáhají zpřesnit výsledky, snížují nároky na velikost vzorku a zabraňují nesmyslným výsledkům.
\newline
-   Pro bayesiánskou analýzu musí být nějaký prior zvolen (i kdyby naším priorem bylo, že nic nevíme).

## Vliv priorů na výsledek

-   Vliv prioru a likelihoodu na posterior nemusí být stejně velký.
\newline
\newline
-   Čím větší vzorek, tím větší vliv likelihood.
\newline
-   Čím silnější/přesnější prior, tím větší jeho vliv.
\newline
-   Výběr prioru je tedy důležitý primárně u relativně malých vzorků.

## Jak vybírat priory

-   Zdrojem prioru může být teoreticky cokoliv (od meta analýzy po expertní úsedek)
\newline
-   Jediným technickým požadavkem je, že musí jít o pravděpodobnostní rozdělení.
    -   "Můj kandidát dostane 50 procent´ hlasů" není prior
    -   "Můj kandidát dostane $N(m = 0.5, sd = 0.1)$ procent hlasů" je prior
    
## Typy priorů

-   Obecné kategorie priorů
    -   Neinformativní priory
    -   Slabě informativní priory
    -   Silně informativní priory

- Do které kategorie náš prior patří závisí na kontextu.

## Neinformativní priory

```{r noninformative-example, fig.height=4.5}
ggplot(data = data.frame(x = c(0, 1)), aes(x)) +
  stat_function(fun = dunif, n = 101, args = list(min = 0, max = 1), color = "#e41a1c") +
  scale_y_continuous(breaks = NULL) +
  scale_x_continuous(labels = percent_format(1)) +
  labs(x = "Podíl hlasů pro Tomáše Bajese",
       y = element_blank())
```

##  Neinformativní priory

-   Vyjadřují, že nic nevíme. Spoléháme pouze na data, která máme k dispozici
    -   Tohle je v podstatě frekventistický způsob


-   V praxi se nedoporučují
    - Jsou nerealistické
    - Výpočetní problémy
    
## Slabě infomativní priory

```{r weakprior-example, fig.height=4.5}
ggplot(data = data.frame(x = c(0, 1)), aes(x)) +
  stat_function(fun = dnorm, n = 101, args = list(mean = 0.5, sd = 0.2), color = "#e41a1c") +
  scale_y_continuous(breaks = NULL) +
  scale_x_continuous(labels = percent_format(1)) +
  labs(x = "Podíl hlasů pro Tomáše Bajese",
       y = element_blank())
```

## Slabě infomativní priory

-   Nemají moc velký vliv na výsledek
-   Slouží primárně k předcházení výsledků, kterou jsou považovány za extrémně nepravděpodobné
-   Většina výzkumníků používá slabě informativní priory

## Silně informativní priory

```{r strongprior-example, fig.height=4.5}
ggplot(data = data.frame(x = c(0, 1)), aes(x)) +
  stat_function(fun = dnorm, n = 101, args = list(mean = 0.25, sd = 0.05), color = "#e41a1c") +
  scale_y_continuous(breaks = NULL) +
  scale_x_continuous(labels = percent_format(1)) +
  labs(x = "Podíl hlasů pro Tomáše Bajese",
       y = element_blank())
```

## Silně informativní priory

-   Mají relativně velký vliv na výsledek.
\newline
-   Používají se, pokud existuje hodně informací na dané téma nebo pokud je nutné suplovat malý vzorek.
\newline
-   Nutné velmi dobře teoreticky odůvodnit.

# Bayesiánská statistika v R (konečně)

## Bayesiánská statistika v R

-   Bayesiánské modely zpravidla relativně náročné na výpočet.
\newline
-   Bayesiánské modely se proto v R nepočítají, protože R je na to moc pomalé.
\newline
-   Nejčastěji se používá programovací jazyk Stan.
\newline
-   Naštěstí pro nás, Stan je možné ovládat skrze R

## Baličky pro bayesiánskou statistiku

-   `rstan` - balíček pro posílání dat mezi Rkem a Stanem
-   `rstanarm` - předpřipravené funkce pro urychlení práce, na způsob `lm()` a `glm()`
-   `brms` - pokročilejší modely, např. multilevel modely, IRT, apod.

## Výpočet bayesiánských modelů

-   V praxi 2 způsoby, jak se dopočítat modelu
    -   Analyticky (MAP, Grid) - výpočet pomocí vzorce, nuntné počítat hromadu integrálů
    -   Pomocí simulae (MCMC) - aproximativní výpočet pomocí tzv. Markov chain Monte Carlo
    
## Markov chain Monte Carlo

- U komplikovaných modelů se nemůžeme dopočítat posteriorního rozdělení přímo, ale můžeme z nich tahat vzorky.
  \newline
- Výsledkem modelu je vzorek pozorování z posteriou, který můžem sumarizovat.
\newline
- Při interpretaci modelu si musíme dát pozor, aby simulace proběhla v pořádku.
\newline
- geniálně a graficky vysvětlené [zde](https://arogozhnikov.github.io/2016/12/19/markov_chain_monte_carlo.html).

---

A teď už konečně do Rka...
